臺灣士林地方法院民事判決
110年度訴字第712號
原      告  潘慶瑞
            陳鴻雲
共      同
訴訟代理人  商桓朧律師
被      告  潘少偉
            陳雅雯
上  一  人
訴訟代理人  許宏迪律師
上列當事人間請求清償借款事件，本院於民國111年2月11日言詞
辯論終結，判決如下：
    主      文
原告之訴及假執行之聲請均駁回。
訴訟費用由原告負擔。　
    事實及理由
壹、程序部分
    訴狀送達後，原告不得將原訴變更或追加他訴，但擴張或減
    縮應受判決事項之聲明者，不在此限，民事訴訟法第255條
    第1項第3款定有明文。原告原就遲延利息之請求，聲明自起
    訴狀繕本送達翌日起算（見士司調卷第11頁）。嗣於民國11
    0年10月15日準備程序期日變更為自起訴狀繕本送達最後一
    名被告之翌日起算（見本院卷第68頁）。核原告所為，係屬
    應受判決事項聲明之減縮，依前開規定，應予准許。
貳、實體部分
一、原告主張：被告為購置房產，共同向原告借款新臺幣（下同
    ）4,000,000元，約定被告各付全部清償之責，潘慶瑞遂於1
    00年9月27日匯款2,000,000元，陳鴻雲於同日匯款2筆各1,0
    00,000元予被告潘少偉。惟僅潘少偉於102年6月17日向陳鴻
    雲還款1,020,000元，尚餘2,980,000元未清償。茲依民法第
    478條規定，訴請被告連帶返還借款，並聲明：㈠被告應連帶
    給付潘慶瑞2,000,000元及自起訴狀繕本送達最後一名被告
    之翌日起至清償日止，按週年利率5%計算之利息。㈡被告應
    連帶給付陳鴻雲980,000元及自起訴狀繕本送達最後一名被
    告之翌日起至清償日止，按週年利率5%計算之利息。㈢願供
    擔保，請准宣告假執行。
二、潘少偉則以：被告確實共同向原告借款4,000,000元，僅清
    償其中1,020,000元，但已無力清償餘款等語置辯，並聲明
    ：原告之訴駁回。
三、被告陳雅雯則以：兩造間並無成立消費借貸契約之合意。潘
    少偉係原告之子，原告曾多次向陳雅雯表示，家中二子結婚
    時會各贈與5,000,000元供購置房產等語，且確曾因潘少偉
    之兄結婚而贈與潘少偉之兄5,000,000元。然被告於99年12
    月31日結婚後，因原告表示連續3年舉辦婚禮花費許多錢，
    故直至100年8月、9月間始購屋別住，原告因而匯款4,000,0
    00元予潘少偉。是以，原告匯款4,000,000元予潘少偉，係
    履行原告與潘少偉間之贈與契約等語置辯。並聲明：原告之
    訴及假執行之聲請均駁回；如受不利判決，願供擔保，請准
    宣告免為假執行。
四、兩造不爭執之事實（見本院卷第161頁，依判決論述之需求
    ，略作文字上之修正）：
　㈠被告前為夫妻，原告則為潘少偉之父母。
　㈡潘慶瑞於100年9月27日匯款2,000,000元、陳鴻雲於100年9月
    30日匯款2筆各1,000,000元予潘少偉。
　㈢潘少偉嗣將上開4,000,000元充作購買臺北市○○區○○路0段00
    號6樓之1房地（下稱豐年路房地）13,500,000元購屋款之一
    部。豐年路房地購入後，登記為潘少偉所有。嗣於102年1月
    間潘少偉以15,200,000元出售豐年路房地，出售款項扣除稅
    費、代償銀行貸款金額等款項後之餘額為9,130,599元，係
    匯入潘少偉帳戶。其後其中8,500,000元再由潘少偉匯入陳
    雅雯之帳戶。
　㈣潘少偉業於102年6月17日匯款1,020,000元予陳鴻雲，此款項
    係來自上開潘少偉出售豐年路房地之款項。
五、得心證之理由
  ㈠原告應負兩造間有消費借貸合意之舉證責任
　　當事人主張有利於己之事實者，就其事實有舉證之責任，民
    事訴訟法第277條前段定有明文。民事訴訟如係由原告主張
    權利者，應先由原告負舉證之責，若原告先不能舉證，以證
    實自己主張之事實為真實，則被告就其抗辯之事實即令不能
    舉證，或其所舉證據尚有疵累，亦應駁回原告之請求（最高
    法院100年度台上字第415號判決意旨參照）。再稱消費借貸
    者，於當事人間必本於借貸之意思合致，而有移轉金錢或其
    他代替物之所有權於他方之行為，始得當之。是以消費借貸
    ，因交付金錢之原因多端，除有金錢之交付外，尚須本於借
    貸之意思而為交付，方克成立。倘當事人主張與他方有消費
    借貸關係存在者，自應就該借貸意思互相表示合致及借款業
    已交付之事實，均負舉證之責任，其僅證明有金錢之交付，
    未能證明借貸意思表示合致者，仍不能認為有該借貸關係存
    在（同院98年度台上字第1045號判決意旨參照）。原告主張
    係基於與被告間消費借貸之契約，將不爭執事項㈡所載款項
    匯付被告，自應就兩造間於匯付款項時，即已就消費借貸達
    成意思表示合致乙節，負舉證責任。
　㈡潘少偉所為陳述之效力與評價
　　⒈民法第275條規定連帶債務人中之一人受確定判決，而其判
      決非基於該債務人之個人關係者，為他債務人之利益亦生
      效力，故債權人以各連帶債務人為共同被告提起給付之訴
      ，被告一人提出非基於其個人關係之抗辯有理由者，對於
      被告各人即屬必須合一確定，自應適用民事訴訟法第56條
      第1項之規定（最高法院33年度上字第4810號判決意旨參
      照）。訴訟標的對於共同訴訟之各人必須合一確定者，共
      同訴訟人中一人所為之自認，依民事訴訟法第56條第1項
      第1款後段規定，對於全體共同訴訟人固不生效力。惟法
      院為判決時，就此自認之行為，非不得加以斟酌，依自由
      心證判斷其事實之真偽（同院100年度台上字第1355號判
      決意旨參照）。
　　⒉本件原告主張被告應負連帶債務，且陳雅雯抗辯其與潘少
      偉收受原告4,000,000元匯款並非出於消費借貸契約，此
      為非基於陳雅雯個人關係之抗辯，並經本院認定為有理由
      （如後述），被告間自有民事訴訟法第56條第1項之適用
      。則潘少偉雖自認基於消費借貸契約收受匯款（見本院卷
      第42頁、第150頁），但對於全體共同訴訟人仍不生自認
      之效力。
　　⒊原告為潘少偉之父母，原告於100年9月間匯與潘少偉之4,0
      00,000元，係充作豐年路房地購屋價款之一部，嗣潘少偉
      於102年1月間售出豐年路房地，所得價款扣除稅費、代償
      銀行貸款金額等款項後之餘額為9,130,599元，係先匯入
      潘少偉帳戶等情，為兩造所不爭（見不爭執事項㈠、㈡、㈢
      ）。潘少偉於收到該等尾款同日，即將其中8,500,000元
      匯款至陳雅雯之帳戶，復據潘少偉陳述明確（見本院卷第
      166頁）。倘若原告所匯4,000,000元確係貸與被告購買豐
      年路房地，則原告係潘少偉之父母，且上開4,000,000元
      款項原本係匯至潘少偉之帳戶，於還款時自應由潘少偉為
      之。潘少偉於收到豐年路房地出售得款後，不需得任何其
      他人同意即可動支，理應立刻歸還借款，或至少保留與所
      借款項同額之金錢以備返還原告，其餘款項再作運用。潘
      少偉卻僅留存630,599元，即於收到款項之同日將其中8,5
      00,000元匯至陳雅雯帳戶。自此足認被告自原告收受4,00
      0,000元匯款時，並未有被告日後應負返還義務之消費借
      貸合意，潘少偉日後出售以該款項所購房屋時，才未保留
      同額款項，即將大部分售屋得款匯與陳雅雯。加以潘少偉
      與陳雅雯間於本件訴訟繫屬前，即因離婚事件涉訟，並就
      陳雅雯拒絕匯回原告本件所匯款項有所爭執（見本院卷第
      102頁、第197頁），更見潘少偉所述是否真實容有疑問，
      自難憑為認定兩造間確有消費借貸合意之依據。
　㈢原告所舉證據不足證明兩造間有消費借貸之合意
    原告固以陳雅雯有於102年6月17日匯款1,020,000元至陳鴻
    雲帳戶，主張此即係償還原告所出借之款項，足認兩造間確
    有消費借貸合意存在等語（見本院卷第90頁、第148頁）。
    而陳雅雯於臺灣高等法院109年度家上字第200號事件中陳稱
    ：買房子的錢部分是我家人資助的，我生完小孩子之後有把
    其中一百多萬元匯款給我婆婆（即陳鴻雲）等語（見本院卷
    第102頁），潘少偉復稱：當時陳雅雯有匯款給我，再由我
    匯款給陳鴻雲等語（見本院卷第150頁），可見該1,020,000
    元係經陳雅雯同意後，由潘少偉匯出。然而，被告原本收受
    原告所匯款項係供購屋之用，則因其後將房屋賣出，本來之
    目的已不復存在，而於102年6月間將其中無其他用途之1,02
    0,000元款項匯返陳鴻雲，尚屬人情之常，並非必然基於返
    還借款之意思，自難僅以被告於102年6月間匯款1,020,000
    元之事實，反推其等於100年9月間，係基於消費借貸契約方
    收受原告4,000,000元匯款。加以除此以外，原告並未提出
    其他證據，證明兩造間確有消費借貸之合意，難認原告就兩
    造間有消費借貸合意乙節已盡舉證責任。至陳雅雯抗辯原告
    於每個兒子結婚時均會贈與款項作為購屋頭期款，本件4,00
    0,000元亦係基於贈與契約所為等語，雖未舉證以實其說。
    然原告先未能舉證證明兩造間有消費借貸之合意存在，雖無
    證據證明被告抗辯屬實，仍無從准許原告請求。
六、從而，原告依民法第478條消費借貸返還請求權規定，請求
    被告連帶給付潘慶瑞2,000,000元本息、連帶給付陳鴻雲980
    ,000元本息，均無理由，應予駁回。原告假執行之聲請，亦
    因訴之駁回失所依附，一併駁回之。
七、本件事證已臻明確，兩造其餘攻擊防禦方法及所用證據，經
    核均於判決結果不生影響，爰不逐一論述，附此敘明。
八、據上論結，本件原告之訴為無理由，依民事訴訟法第78條、
    第85條第1項，判決如主文。
中　　華　　民　　國　　111 　年　　2 　　月　　25　　日
                  民事第一庭法  官  江哲瑋
以上正本係照原本作成。
如對本判決上訴須於判決送達後 20 日內向本院提出上訴狀。如
委任律師提起上訴者，應一併繳納上訴審裁判費。
中　　華　　民　　國　　111 　年　　2 　　月　　25　　日
                            書記官  張祐誠